【裁判字號】    99,交抗,1532
【裁判日期】    990722
【裁判案由】    違反道路交通管理處罰條例
【裁判全文】
臺灣高等法院交通事件裁定            99年度交抗字第1532號
抗  告  人
即受處分人  甲○○
上列抗告人因違反道路交通管理處罰條例案件，不服臺灣臺北地
方法院，中華民國99年6月25日所為裁定（99年度交聲字第1047
號），提起抗告，本院裁定如下：
    主  文
原裁定關於駕駛執照經註銷仍駕駛機器腳踏車部分撤銷。
其他抗告駁回。
    理  由
一、抗告意旨略以：抗告人即受處分人甲○○之重型機車駕照已
    在民國98年12月5日遭逕行註銷，雖仍於99年2月9日23時許
    ，騎乘車牌號碼ARW-661號重型機車，惟其係持有大型職業
    聯結車駕駛執照，懇請改依道路交通管理處罰條例第22條第
    1項第4款「領有聯結車駕駛執照，駕駛重型機器腳踏車」規
    定裁處罰鍰等語。
二、按汽機車駕駛人飲用酒類或其他類似物後其吐氣所含酒精濃
    度超過每公升0.25毫克或血液中酒精濃度超過百分之0.05以
    上者，不得駕車；汽機車駕駛人駕駛汽車經測試檢定酒精濃
    度超過規定標準者，處新臺幣（下同）1萬5千元以上6萬元
    以下罰鍰，並當場移置保管該汽機車及吊扣其駕駛執照1年
    ，另應接受道路交通安全講習；道路交通安全規則第114條
    第2款、道路交通管理處罰條例第3條第8款、第35條第1項第
    1款、第24條第1項第2款分別定有明文。
三、經查：
  (一)有關酒後駕車違規部分：
  1.原處分對於受處分人酒後駕車部分之處罰，係基於單一違規
    行為，依據同一法律規定（道路交通管理處罰條例第35條第
    1項第1款、第24條第1項第2款）所為之處罰，其處罰方式雖
    有3種，然實際則為單一處分，無法割裂，故原處分關於此
    部分之裁決均在聲明異議及抗告範圍內，應受本院審查，合
    先敘明。
  2.受處分人於99年2月9日23時27分許，騎乘車牌號碼ARW-661
    號重型機車，行經臺北縣土城市○○路與員林街口時，為警
    攔檢，測得其吐氣所含酒精濃度達每公升0.63毫克，超過規
    定標準，因而製單舉發之違規事實，業據受處分人坦承不諱
    ，並有臺北縣政府警察局北縣警交大字第C00000000號舉發
    違反道路交通管理事件通知單及酒精濃度檢測單等影本各1
    紙附卷足憑，是受處分人酒後駕駛重型機車之違規事實，應
    堪認定。
  3.道路交通管理處罰條例第68條，業於94年12月14日修正，並
    自95年3月1日施行，修正前該條規定：「汽車駕駛人，因違
    反本條例及道路交通安全規則之規定，受吊扣或吊銷駕駛執
    照處分時，吊扣或吊銷其持有各級車類之駕駛執照」，修正
    後規定：「汽車駕駛人，因違反本條例及道路交通安全規則
    之規定，受吊銷駕駛執照處分時，吊銷其持有各級車類之駕
    駛執照」，將原規定之吊扣行為人所持有之各級車類駕駛執
    照等規定刪除。考其修正理由，乃舊法將違規駕駛人所持有
    各級車類之駕駛執照一併吊扣，失之過酷，影響人民工作及
    生活甚鉅，故修正後乃規定吊扣駕駛執照處分時，不再吊扣
    其持有各級車類之駕駛執照，僅得吊扣違規或違法當時所駕
    駛車種之駕駛執照（參見本院暨所屬法院97年法律座談會刑
    事類提案第40號）。本件受處分人違規時係駕駛重型機車，
    是依法僅得限制其駕駛重型機車之權利，原處分機關因受處
    分人之重型機車駕駛執照已遭註銷，而逕依修正前第68條之
    規定及交通部相關函釋，吊扣受處分人持有之大型職業聯結
    車駕駛執照，此舉顯違反比例原則並剝奪受處分人駕駛大型
    職業聯結車之權利，且與前揭道路交通管理處罰條例第68條
    修正意旨不符。
  4.又一行為同時觸犯刑事法律及違反行政法上義務規定者，依
    刑事法律處罰之；但其行為應處以其他種類行政罰或得沒入
    之物而未經法院宣告沒收者，亦得裁處之，行政罰法第26條
    第1項定有明文。考其立法目的，無非以一行為同時觸犯刑
    事法律及違反行政法上義務規定時，由於刑罰與行政罰同屬
    不法行為之制裁，而刑罰之懲罰作用較強，依刑事法律處罰
    即足資警惕，實無一事二罰再處行政罰之必要，但罰鍰以外
    之沒入或其他種類行政罰，因兼具維護公共秩序之作用，為
    達行政目的，行政機關仍得併予裁處。本件受處分人酒後駕
    車行為亦同時涉犯刑法第185條之3服用酒類不能安全駕駛動
    力交通工具而駕駛罪，而此部分業經臺灣板橋地方法院以99
    年度交簡字第1117號判決判處罰金5萬元，如易服勞役，以1
    千元折算1日確定，有該判決影本1份在卷可參。基於一事不
    二罰原則，原處分機關裁處受處分人罰鍰4萬5千元，自難認
    為允洽。
  5.綜上所述，原審認原處分機關，裁處吊扣受處分人大型職業
    聯結車駕駛執照12個月，與現行道路交通管理處罰條例第68
    條規範意旨相違，而裁處罰鍰4萬5千元部分，則違反行政罰
    法第26條第1項所示「一事不二罰」規定，而就此2部分予以
    撤銷，僅維持受處分人應接受道路交通安全講習之裁處，經
    核於法尚無違誤，受處分人就此部分提起抗告，為無理由，
    應予駁回。
  (二)有關無照駕駛違規部分：
    另查受處分人之重型機車駕駛執照，固於98年12月5日因酒
    後駕車遭逕行註銷，且1年內不得考領，此有受處分人之機
    車駕照基本資料在卷可稽。而受處分人無視該駕駛執照已遭
    註銷，仍於上開時地駕駛重型機車於道路上，已違反道路交
    通管理處罰條例第21條第1項第4款之規定，此違規行為亦為
    受處分人所不爭執。惟臺北縣政府警察局土城分局土城派出
    所執勤員警當場製作之舉發通知單，並未以受處分人有上揭
    違規為由予以舉發，原處分機關亦未就此違規行為併予裁罰
    ，復未經受處分人聲明異議，有舉發通知單、裁決書、聲明
    異議狀在卷可參，該違規行為既未經依法舉發、裁罰、聲明
    異議，自非原審所得審究。原審逕引道路交通管理處罰條例
    第21條第1項第4款，裁處受處分人罰鍰6千元，於法自有未
    合，且剝奪受處分人之救濟權利（得於原處分機關裁處前到
    案說明及依法聲明異議之權利），此部分應予撤銷，並由原
    處分機關另依法處理，如已逾道路交通管理處罰條例第90條
    規定之舉發期限，自不得就此部分再為裁處。
四、據上論斷，應依道路交通管理處罰條例第89條、刑事訴訟法
    第412條、第413條，裁定如主文。
中    華    民    國    99    年    7     月    22    日
                 刑事第十三庭  審判長法  官  曾德水
                                     法  官  陳恆寬
                                     法  官  崔玲琦
以上正本證明與原本無異。
不得再抗告。
                                     書記官  馬佳瑩
中    華    民    國    99    年    7     月    26    日

司法院資訊處製作；財團法人民間司法改革基金會備份。
